【裁判字號】    99,消債更,305
【裁判日期】    990803
【裁判案由】    聲請更生程序
【裁判全文】
臺灣高雄地方法院民事裁定           99年度消債更字第305號
聲  請  人  甲○○
代  理  人  李明益
上列當事人聲請消費者債務清理事件，本院裁定如下：
    主  文
聲請駁回。
聲請費用由聲請人負擔。
    理  由
一、聲請意旨略以：聲請人前未曾依「中華民國銀行公會會員辦
    理消費金融案件無擔保債務協商機制」請求共同協商債務清
    償方案，嗣於消費者債務清理條例施行後乃向最大債權金融
    機構即高雄銀行股份有限公司（下稱高雄銀行）請求協商而
    未成立，而聲請人所負債務計達新台幣（下同）2,994,873
    元，聲請人每月所得於扣除必要生活費用後已不能清償債務
    ，且聲請人所負無擔保或無優先權之債務總額並未逾1,200
    萬元，復未經法院裁定開始清算程序或宣告破產，爰依法聲
    請更生等語。
二、按「為使負債務之消費者得依本條例所定程序清理其債務，
    以調整其與債權人及其他利害關係人之權利義務關係，保障
    債權人之公平受償，謀求消費者經濟生活之更生及社會經濟
    之健全發展，特制定本條例。」、「債務人不能清償債務或
    有不能清償之虞者，得依本條例所定更生或清算程序，清理
    其債務」，消費者債務清理條例第3 條定有明文，是消費者
    債務清理條例之立法，其中心思想乃認陷於經濟上困境之消
    費者若任其於惡性循環之債務窘境中自生自滅，其將衍生嚴
    重之社會問題，致難以維持安定之社會經濟秩序，故有予之
    分別情形依更生或清算程序清理其債務之必要，藉以妥適調
    整其與各相關債權人等間之權利義務關係，以謀求消費者經
    濟生活之更生機會，從而健全社會經濟發展，惟私法上之債
    之關係，係以當事人間之信賴關係為基礎，為社會經濟組織
    之重要支柱，故當事人於以法律行為追求自己之利益之際，
    亦應顧及對方之利益，並考量債權債務在社會上之作用，本
    於誠實及信用之原則，行使其債權及履行其債務，故債務人
    之消費者欲以上開條例為其所負義務之調整者，自應本於誠
    信原則之本旨，僅在其不能清償債務或有不能清償之虞而使
    其陷於經濟上之困境時始得准許之，以避免其藉此善意之立
    法而惡意圖謀減免債務，致使社會陷於道德之危險，並因此
    使信用緊縮而造成社會經濟之動盪。
三、聲請人主張其前業已向最大債權金融機構高雄銀行申請前置
    協商，惟該行於民國99年3 月16日通知協商不成立，此有聲
    請人提出之前置協商不成立通知書及財團法人金融聯合徵信
    中心專用債權人清冊在卷可稽（本院卷第14頁、第15頁至29
    頁），而依前揭條文之規定及說明，聲請人應有不能清償債
    務或有不能清償之虞，且此情形業使其陷於經濟上之困境時
    ，法院始須准之進行更生或清算。
四、聲請人固以其對金融機構因消費借貸所負之債務計達2,994,
    873 元，其中包括有擔保債務計974,000 元，因其於99年5
    月間因保險業務員資格遭撤銷離職後，收入驟減，於扣除個
    人必要生活費用後已不能清償債務等語為本件更生之聲請云
    云，惟查：
  (一)聲請人之戶籍地址為高雄市，有戶籍謄本在卷可查（本院卷
    第91頁至92頁），是以其業已負債近三百萬元而謂不能清償
    ，其自須以較低之標準生活而節忖開銷用以償債始符誠信，
    債務人自不得以無負債人員之一般生活標準以上而同為要求
    ，衡以其住居之高雄市，依內政部社會司所公告之99年度每
    人每月之最低生活費用為11,309元，計算聲請人之必要生活
    費用自應以此數額始為適當，而上開最低生活費標準係由中
    央、直轄市主管機關參照中央主計機關所公布當地區最近1
    年平均每人消費支出60% 定之，依其基準之家庭收支調查報
    告調查表格式所示有關經常性支出之調查項目，其原即包括
    利息支出、稅捐、社會保險、食品、衣著、房租及水費、電
    費、醫療保健、交通、娛樂、教育等而已涵蓋以戶為單位之
    家庭生活的所有需求，本院以此為標準時，除特殊情形外，
    自得不再考量其聲請列舉之項目支出。
  (二)聲請人原為台灣人壽保險股份有限公司之經理，其於97、98
    年度申報所得之平均每月收入分別為69,815及107,908 元，
    惟於99年5 月12日遭撤銷保險業務員資格後，即以廚師助理
    為業，並自陳每月薪資約為26,000元，名下有房屋暨土地各
    1 筆（財產總額約為1,464,337 元），勞保投保薪資額為26
    ,400元，此有勞保投保資料表、職務證明書、綜合所得稅各
    類所得資料清單、財產歸屬清單、收入切結書、土地暨建物
    謄本等件在卷為憑（本院卷第30頁至31頁、第33頁、第34頁
    至36頁、第89頁、第90頁、第93頁至95頁、第100 頁），以
    聲請人自陳之現可得每月收入為26,000元，此與其勞保投保
    數額相當而應得採，而其僅須負擔自身之生活必要費用，是
    以其上開收入扣除每月必要生活費用後，每月仍尚餘約有14
    ,691元（00000 00000 0＝14691 ）可供清償，而聲請人之
    債務總額雖達2,994, 873元，惟其名下財產至少亦約有1464
    ,337元，以之變賣清償債務後，其債務餘額應約為1,530,53
    6 元，在不計息之情形下，聲請人僅約8.6 年餘之時間即得
    清償完畢（2,994,87 3－1,464,337 ÷14,691÷12＝8.6）
    ，而以聲請人近50歲之年齡（48年11月1 日生），距法定退
    休年齡尚有15餘年，其應尚無不能清償之虞，從而聲請人聲
    請本院准予更生，依上開事證及本院調查結果，即難認有據
    ，應予駁回。
五、依消費者債務清理條例第8 條、第15條，民事訴訟法第78條
    ，裁定如主文。
中    華    民    國    99    年    8     月    3     日
              民事第四庭    法      官  黃宏欽
以上正本係照原本作成。
如對本裁定抗告須於裁定送達後10日內向本院提出抗告狀，並繳
納裁判費新台幣1,000元。
中    華    民    國    99    年    8     月    3     日
                            書  記  官  張家瑜

司法院資訊處製作；財團法人民間司法改革基金會備份。
